臺灣臺南地方法院民事判決
110年度訴字第1858號

原      告  連翌丞  
訴訟代理人  蔡進欽律師 
            蔡弘琳律師
            鍾旺良律師
送達代收人  黃瓊玉  
被      告  蘇民峰  
            張源湶  
共      同
訴訟代理人  蘇清水律師 
            朱冠宣律師 
            王嘉豪律師
上列當事人間請求塗銷抵押權登記等事件，本院判決如下：
    主    　文
原告之訴駁回。
訴訟費用新臺幣2萬0,800元由原告負擔。
    事實及理由
壹、原告主張略以：
一、聲明：
  1.確認被告就坐落臺南市○○區○○○段000地號土地（下稱系爭土
    地）如附表一所示之抵押權（下稱系爭抵押權）設定所擔保
    之債權不存在。
  2.被告應將系爭抵押權設定登記予以塗銷。
  3.被告應將如附表二所示之本票、借據原本（下稱系爭本票、
    系爭借據）返還原告。
　　原告前以存證信函檢附華南商業銀行新營分行、面額新臺幣
    （下同）各105萬元之即期記名本行支票2紙，清償對被告之
    債務。惟被告收受後，卻以存證信函回覆：「債務尚未清償
    完畢，故渠等並無塗銷抵押權設定登記之義務。」顯見兩造
    就系爭抵押權所擔保之債權存在與否，有所爭執，致原告在
    私法上地位有不安之狀態存在，而此狀態得以確認判決將之
    除去，原告應有受確認判決之法律上利益。
二、原告於民國109年10月22日向被告借款新臺幣（下同）200萬
    元，約定①清償日期為110年1月21日②無利息③遲延利息：按
    年息20％計算④懲罰性違約金：按年息30％計算，其並提供名
    下之系爭土地設定系爭抵押權，以擔保上開債權，同時簽發
    系爭本票、系爭借據交給被告收執。惟被告以預扣利息、手
    續費等理由，僅分別於109年10月22日、27日匯入100萬元及
    72萬3,400元，共計172萬3,400元至原告郵局帳戶。嗣原告
    於110年9月22日以存證信函檢附華南商業銀行新營分行之本
    行支票2紙，向被告清償共210萬元，經被告於同年月23日收
    受。
三、茲就系爭本票、系爭借據債務已清償完畢一節，說明如下：
(一)被告實際上僅交付借款172萬3,400元，被告雖未告知原告有
    支出代書費6,600元，惟該費用係設定抵押權所生之必要費
    用，原告不予爭執，準此，兩造間之借款本金至多僅173萬
    元（計算式：172萬3,400元＋6,600元＝173萬元），被告未交
    付之27萬元部分，並無消費借貸關係存在。
(二)被告於109年10月22日實際借款173萬元給原告，約定清償日
    為110年1月21日、利息為年息30％（計算式：月息2.5％×l2月
    ＝30％）、遲延利息為年息20％，有借據及抵押權設定契約書
    為證。惟兩造就利息之約定超出109年12月29日民法修正前
    規定之20％上限，被告就超出部分自無請求權，故本件利息
    之總額應為8萬6,500元（計算式：173萬元×20％×3/l2＝8萬6,
    500元，元以下4捨5入）。又民法第205條關於約定利率之規
    定業已修正為超過週年16％者，無效，並於110年7月21日起
    施行，系爭借款自110年7月21日後之遲延利息應以年息16％
    計算，計算至被告收受原告交付210萬元之日即110年9月23
    日止之遲延利息為22萬0,871元【計算式：（173萬元＋20％×l
    81/365）＋（173萬元×l6％×65/365）＝22萬0,871元】。
(三)兩造就系爭借款之違約金雖約定為年息30％，惟倘將遲延利
    息及違約金加總計算，則於借款逾期1年未清償時，遲延利
    息加計違約金之總額即達本金之半數，顯屬過苛，應予酌減
    。爰參酌系爭借貸關係成立時之修正前民法第205條規定，
    系爭借款之遲延利息加計違約金應以不高於年息20％為適當
    ，而系爭借款之遲延利息自110年1月21日起至同年7月
　　20日止為年息20％，自110年7月21日起至同年9月23日止，因
    民法第205條修正而減為年息16％，而110年7月20日前之遲延
    利息已達年息20％，應不宜再計算違約金，至110年7月21日
    以後之違約金，則以年息4％計算為宜，依此計算，違約金總
    額為1萬2,323元（計算式：173萬元×4％×65/365＝1萬2,323元
    ）。
(四)系爭借款本金為173萬元，利息為8萬6,500元，計算至110年
    9月23日止之遲延利息、違約金分別為22萬0,871元、1萬2,3
    23元，共計204萬9,694元。原告於110年9月22日以存證信函
    檢附2紙支票金額共210萬元，向被告清償借款債務，被告之
    系爭本票、系爭借據債權已因清償而不存在，原告訴請確認
    系爭抵押權所擔保之債權不存在，自屬有據。
(五)系爭抵押權擔保之債權已因清償而不存在，依抵押權之從屬
    性，系爭抵押權已歸於消滅，原告自得依民法第767條第1項
    中段規定訴請被告塗銷系爭抵押權之設定登記。又系爭本票
    、系爭借據債權已因清償而不存在，則被告持有系爭本票、
    系爭借據之法律上原因亦不復存在，原告自得依民法第179
    條規定訴請被告返還系爭本票、系爭借據原本。
(六)對於被告之答辯，陳述意見如下： 
 1.被告辯稱：除上開173萬元外，被告尚有交付15萬元給原告，
   經原告用以預繳3個月利息15萬元，且有代原告向訴外人黃乃
   木繳納介紹費12萬元，借款總額為200萬元等語。
 ⑴惟依民事訴訟法第277條前段規定，被告應負舉證責任，其既
   未舉證以實其說，復未說明何以上開利息15萬元未與其他借
   款一起以匯款方式交付原告，且殊難想像債務人於借款時願
   意先行繳納全部利息。
 ⑵原告並不認識黃乃木，其亦未曾與被告或黃乃木約定要給付介
   紹費12萬元，更未曾委請被告代為給付介紹費12萬元。證人
   林采萮雖證稱，原告曾透過黃乃木向被告借款，並需給付介
   紹費12萬元給黃乃木等語。惟觀諸林采萮之證詞：「（問：
   仲介費你從何得知？）前夫黃乃木跟我講的。」、「（問：
   為何會知道是原告要負擔介紹費？是交易常態或是其他原因
   ？）答：是我先生跟我說的。」、「（問：是否知道其他有
   關系爭借貸的細節？）答：不知道。」、「（問：除了上開
   所述介紹費外，原告是否需負擔其他費用？）答：不知道。
   」、「（問：介紹費是你聽前夫所述，並非親耳聽到原告或
   你前夫討論的内容？）答：沒有。」、「（問：黃乃木有無
   說是原告或被告匯款給他的？）答：沒有。」等語，可知上
   開證述內容並非證人林采萮親自見聞，其並不明瞭介紹費以
   外之借款細節，無從證明被告辯稱「原告須給付介紹費12萬
   元給黃乃木及約定由被告代為支付」等情屬實。
 ⑶消費借貸屬要物契約，須將金錢交付予債務人，始能成立，原
   告並未與任何人約定要給付介紹費12萬元，自難認為該12萬
   元屬借款本金之一部。縱被告有交付12萬元給黃乃木，依臺
   灣高等法院臺南分院109年度重上字第32號判決意旨，該款項
   既未實際交付給原告，難認屬借款之一部分。
 2.被告提出收據，辯稱律師費用5萬元亦為系爭抵押權擔保範圍
   所及等語。惟系爭抵押權擔保之債權因原告110年9月23日清
   償而不存在時即已消滅，被告之後於111年3月30日支出律師
   費用應無庸計入。
 3.被告辯稱：原告父親連聰彬於110年3月25日以商談債務為由
   ，在代書陳瀅如之處所糾集多人，藉詞發生細故而毆打被告
   等語。惟暫勿論被告所稱之行為實非原告所為，當日係被告
   邀同原告等人至該處商談債務事宜，然到場後原預計將處理
   塗銷事宜之代書陳瀅如卻未在現場，其後雙方就塗銷流程未
   能達成共識，嗣被告張源湶疑似要從提包內拿出武器，始發
   生爭端，而雙方則互相有人掛彩。連聰彬110年11月26日前往
   柳營奇美醫院看診時，於停車場處遭被告張源湶先以辣椒水
   噴向眼睛，嗣持鈍器敲撃連聰彬致傷，案列臺灣臺南地方檢
   察署110年度營他字第388號案件偵辦。
貳、被告答辯略以：：
一、聲明：原告之訴駁回。
二、原告於109年10月22日向被告借款200萬元，約定①利息：每
    月每萬元為2分5厘②遲延利息：每月每萬元為1分67厘③違約
    金：每月每萬元為2分5厘，有借據為證。且抵押權設定契約
    書記載：「⒄擔保債權總金額：200萬元整、⒅擔保債權種類
    及範圍：擔保債務人對債權人於109年10月22日所成立票據
    、借款契約發生之債務。⒇債務清償日期：110年1月21日、
    遲延利息（率）：逾期未還依本金年息20％計收、違約金：
    本契約違約金係懲罰性違約金，逾期後按年息30％計算。」
    ，顯見兩造間確實有上開借貸關係存在。
三、原告向被告借款200萬元，被告除匯款172萬3,400元外，另
    代原告向介紹人黃乃木繳納介紹費12萬元、代書陳瀅如之費
    用6,600元，被告借款200萬元給原告時，原告隨即先將利息
    費用依照每月每萬元以2分5厘，共計3個月利息費用共15萬
    元（計算式：200萬元×0.025×3個月＝15萬元）交給被告，故
    被告確實交付200萬元給原告。因原告已將利息預先繳交給
    被告，系爭抵押權設定契約書方登載：「利息（率）：無
    」，若原告依約於110年1月21日清償時，即不用再繳付利息
    ，故原告主張「兩造就未交付之27萬6,600元未成立金錢借
    貸關係，系爭借款本金僅為172萬3,400元」等語，顯有誤會
    。
四、本件約定清償日110年1月21日起算，若計算至同年9月23日
    止，遲延利息共25萬5,342元；懲罰性違約金若計算至110年
    9月23日應有40萬4,384元，故原告主張借款債權已因清償而
    不存在等語，應屬無據。被告於110年9月23日收受原告所寄
    之支票，依民法第205條修正後之規定，自110年7月21日應
    以年息16％計算，故本件約定清償日110年1月21日若計算至
    同年9月23日止，遲延利息共25萬5,342元【計算式：（200
    萬元×20％×181/365）＋（200萬元×16％×65/365＝25萬5,342元
    】。
五、依借據及抵押權設定契約書所示，原告遲延給付時，應賠償
    被告因到期未能受償而相當於利息之損害外，兩造尚約定：
    「原告如未能如期清償，即依約計算懲罰性違約金，原告應
    繼續履行清償債務直至全部清償為止」，足見兩造有藉此約
    定懲罰未依約返還借款而強制履行債務之用意，性質上為懲
    罰性違約金，依最高法院83年度台上字第2879號、最高法院
    106年度台上字第446號、107年度台上字第1062號判決，被
    告除得請求遲延利息外，亦得請求懲罰性違約金，並無重複
    請求之問題。且該懲罰性違約金係兩造於訂約時，盱衡自己
    履約之意願、經濟能力、對方違約時自己所受損害之程度等
    主、客觀因素，本諸自由意識及平等地位自主決定，故該懲
    罰性違約金若計算至110年9月23日之金額為40萬4,384元（
    計算式：200萬元×30％×246/365＝40萬4,384元），原告僅給
    付被告210萬元，其借款尚未清償完畢。
六、原告不僅未依約於清償期110年1月21日還款，其父親即訴外
    人連聰彬於同年3月25日藉著商談債務之名義，糾集多名黑
    衣男子於當日雙方所約定代書陳瀅如之處所，見被告隻身前
    往，刻意發生細故，並在公眾得出入之場所聚集3人以上施
    強暴脅迫及傷害之共同犯意，以徒手、持椅子等方式砸籍、
    拉扯、毆打被告，揚言要危害被告之生命安全，有110年度
    營偵第677號起訴書可證，顯見原告之談判、締約能力均本
    諸自由意識及平等地位自主決定、已盱衡自己履約之意願，
    當事人均應受該違約金約定之拘束，法院亦應予以尊重，始
    符契約約定之本旨。
七、抵押權設定契約書記載：「其他擔保範圍約定：6.因聲請
    強制執行或因本抵押權設定相關而涉訟之委任律師費用」，
    故本件訴訟程序之律師費用，亦為系爭抵押權擔保範圍所及
    。又原告不僅未依約清償債務，竟否認200萬元債務存在，
    且未依約清償遲延利息、違約金，片面主張其已清償完畢，
    原告之父親連聰彬更於110年3月25日糾集多名男子毆打被告
    ，原告又訴請塗銷系爭抵押權，被告只好委任律師以保障自
    身合法權益，因而支出律師費用5萬元。
八、原告自承其有交付15萬元給被告，顯見被告辯稱：「被告借
    款給原告200萬元時，原告隨即先將利息費用依照每月每萬
    元以2分5厘計算，3個月利息費用共15萬元交給被告，故被
    告確實交付200萬元給原告。」並非虛妄，亦可證原告交付
    之15萬元係由被告給付之借款，再由原告先償還利息15萬元
    給被告。
九、原告有200萬元資金需求，若其有15萬元，何須先向被告借
    款200萬，並以200萬元作為本金計算利息，並依每月每萬元
    以2分5厘計算，將3個月利息共15萬元（計算式：200萬元×0
    .025×3個月＝15萬元）給被告？
十、原告係透過黃乃木向被告借款，且系爭借款之介紹費用12萬
    元應由原告負擔，故被告支付給介紹人黃乃木之介紹費用12
    萬元亦為借款之一部分。由證人林采萮111年8月10日言詞辯
    論期日之證詞：「（證人是否認識原告？）認識，我們是同
    一村莊的人，我在農會任職，他有來農會找我辦理土地借貸
    事宜。請提示補字卷第37頁土地登記謄本，土地他項權利部
    債權人為東山區農會，這筆東山區農會的借貸，證人是否知
    悉、經手的？）是的。」、「（你的意思是否原告當時資金
    有需求，都會向你詢問？）原告來繳款時，間我是否還能借
    款或有沒有二胎的，看能否再借到錢，我就說我幫他問我前
    夫黃乃木。」、「（原告是否認識黃乃木）認識。」、「（
    這當中有一筆介紹費，你是否知道？）知道，就類似房屋的
    仲介費一樣。」、「（黃乃木有無告訴你有收到這筆介紹費
    ？）有。」、「（有無跟你說多少錢？）12萬元。」、「(
    黃乃木有無說是原告或被告匯款給他的?）沒有」、「（只
    是說這筆介紹費應該要由原告負擔？）對。」可知，原告以
    土地設定抵押，向東山農會辦理借款事宜，係由時任於東山
    農會之證人林采萮經手辦理。且當時原告有資金需求欲再借
    款，遂經由林采萮轉介其前夫黃乃木，後續由黃乃木向原告
    聯繫介紹借款事宜。
十一、證人林采萮證稱：「原告成功借款200萬，且給付介紹費1
      2萬元，該介紹費確實由原告所支付。」等語，依最高法
      院99年度台簡上字第32號判決，金錢借貸契約為要物契約
      ，以金錢之交付為生效要件。而所謂交付，法無禁止得以
      當事人間約定以指示交付方式完成金錢之移轉，故貸與人
      如已依約將貸與之金錢移轉於借款人指定之第三人帳戶，
      當事人間之借貸關係仍已有效成立，故本件介紹費12萬元
      實屬有效成立之借貸關係。
參、經查：
一、原告簽立之借據雖記載「借款新臺幣（下同）貳佰萬元整，
    以現金交付收訖無訛。」等語（參見本院卷第57頁），但原
    告實際僅收到172萬3,400元等情已為兩造所不爭執，且有被
    告蘇民峰之新營郵局帳戶之交易明細可憑（參見本院110年
    度補字第898號卷第43頁），而原告否認有收受被告蘇民峰
    另給付之3個月利息15萬元及委託被告蘇民峰代滙12萬元介
    紹費給介紹人黃乃木，況原告稱：不認識黃乃木等語。而被
    告蘇民峰、張源湶又未能提出另有交付15萬元給原告及原告
    曾委託被告蘇民峰代滙12萬元介紹費給介紹人黃乃木之證據
    以供調查，自應認並無其事。惟原告同意支付代書費6,600
    元，則應認原告借款之金額實際上係173萬元。
二、民法第205條規定「約定利率超過週年百分二十者，債權人
    對於超過部分之利息，無請求權。」，嗣該條修正為「約定
    利率超過週年百分十六者，超過部分之約定，無效。」，並
    自公布後6個月施行，且於110年1月20日公布，則修正條文
    應於110年7月20日施行，亦即自110年7月20日即起算之利息
    超過週年百分十六部分之約定，應屬無效。
三、原告係於109年10月22日借款，約定之清償日應係110年1月
　　21日，惟原告係於110年9月23日清償210萬元等情，已為兩
    造所不爭執，自應認屬實。
四、原告於上開借款期間之利息、遲延利息及違約金之金額如下
    ：　　
(一)利息(109年10月22日至110年1月21日)：173萬元×20%×2/12＋
    173萬元×20%×1/12×29/31＝8萬4,640元。
(二)遲延利息(110年1月22日至110年7月19日)：173萬元×20%×5/
    12＋173萬元×20%×1/12×27/31＝16萬9,280元。
(三)遲延利息(110年7月20日至110年9月22日)：173萬元×16%×2/
      12＋173萬元×16%×1/12×2/30＝4萬7,671元。
(四）違約金(110年1月22日至110年9月22日)：上開借據約定之
     違約金約定每月每萬元以2分5厘（2.5%)計算，亦即每年為
     30%，因原告遲延時，尚須給付法定最高額之遲延利息，若
     再給付較遲延利息更高之違約金，原告負擔過重，而被告
     蘇民峰、張源湶亦有借此獲取過多之利益，顯有失衡，應
     酌減至亦即每年為15%為適當。故原告應給付之違約金為
　　 173萬元×15%×8/12＝17萬3,000元。
五、原告應返還之本金、利息、遲延利息及違約金合計為220萬4
    ,591元（173萬元＋8萬4,640元＋16萬9,280元＋4萬7,671元＋17
    萬3,000元＝220萬4,591元），但原告僅返還210萬元，尚有
    不足。故原告不得請求確認抵押權擔保之債權不存在、塗銷
    抵押權登記及返還本票、借據。
肆、綜上所述，原告之訴為無理由，不應准許，故判決如主文。
中　　華　　民　　國　　111 　年　　11　　月　　30　　日
                  民事第二庭    法    官　彭振湘
以上正本係照原本作成。
如對本判決上訴，須於判決送達後20日內向本院提出上訴狀。
如委任律師提起上訴者，應一併繳納上訴審裁判費。
中　　華　　民　　國　　111 　年　　11　　月　　30　　日
                                書 記 官  楊雅惠 
附表一：
土　　　地 所有權人  面    積 (平方公尺) 權利範圍 臺南市○○區○○○段000地號 連翌丞 3,937 全部 普通抵押權登記之內容： ①收件字號：109年普字第061420號。 ②登記日期：109年10月22日。 ③權利人：蘇民峰、張源湶。 ④債權額比例：各1/2。 ⑤擔保債權總金額：200萬元。 ⑥設定義務人：連翌丞。 ⑦設定權利範圍：全部。    

附表二：
編號 項目 簽發人 簽　發　日 金　額 到期日 證物 1 本票 連翌丞 109年10月22日 200萬元 未載 被證6 2 借據 連翌丞 109年10月22日 200萬元 未載 被證1